臺灣高等法院刑事判決　　　　　　　　　　　　　　　九十三年度軍上字第一九號
　　上　訴　人
　　即　被　告　甲○○
右上訴人即被告因貪污治罪條例案件，不服國防部高等軍事法院九十三年度法仁判字
第０三二號，中華民國九十三年三月十一日第二審判決提起上訴，本院判決如左：
　　主　文
原判決撤銷，發回國防部高等軍事法院。
　　理　由
本件原判決撤銷第一審之科刑判決，改判論處上訴人甲○○連續公務員對於職務上發
給之款項，明知應發而抑留不發，及依據法令從事公務之人員，利用職務上之機會，
詐取財物二罪，並定其應執行刑，及宣告緩刑，固非無見，惟查：
（一）刑法第五十九條所定減輕其刑，以宣告法定最低度刑猶嫌過重者，始有其適用
      。而刑法第一百二十九條第二項、第一項之罪之法定刑為一年以上七年以下有
      期徒刑，得併科七千元以下罰金。原判決以上訴人所犯二罪，均情節輕微，衡
      情可憫，縱科以各罪法定最低度刑猶嫌過重，而援引刑法第五十九條減輕其刑
      ，並認第一審未審酌及此，量刑失重，因認有撤銷之理由，而撤銷第一審判決
      ，予以改判。惟對上訴人所犯刑法第一百二十九條第二項之公務員對於職務上
      發給之款項，明知應發給而抑留不發罪，仍量處與第一審判決相同之有期徒刑
      一年二月之刑，且在法定最低度刑以上，其主文與理由顯屬矛盾。
（二）犯刑法第一百二十九條第二項之罪，應適用同法條第一項之法定刑科刑，原判
      決對上訴人論以刑法第一百二十九條第二項之罪，惟未並適用同法條第一項以
      為科刑之依據，亦有未洽。
（三）本件起訴書認上訴人抑留不發之款項為新臺幣（下同）二萬四千八百元，至其
      餘九萬五千四百元則係經楊金煌等人之同意而捐出（起訴書犯罪事實欄背面第
      二至五行，證據並所犯法條欄壹之二第二行），因而不認上訴人對該九萬五千
      四百元部分犯有抑留不發罪，原判決則認定上訴人對上開二部分除扣除發給鍾
      皓全之五千元外，均屬抑留不發，所認定與起訴事實不同，該部分究係該連官
      士兵捐出或為抑留不發，即有進一步究明之必要，原判決並未於理由為必要之
      說明，判決理由尚嫌不備。又起訴書認上訴人以曾借給二兵陳金才二千元為由
      ，要求趙政傑自前開款項中交付上訴人二千元花用，而認此部分係犯有圖利罪
      ，此部分經第一審為無罪之判決，惟起訴書並認上訴人嗣後派遣該連士兵四員
      離營修車三天之行為，亦係犯有圖利罪，而與向楊國樑詐取金錢部分所犯之詐
      欺罪，有牽連犯之關係，應從重以圖利罪論處，並認以上二次圖利犯行，有連
      續犯裁判上一罪之關係。據此，則上開圖利二千元部分，既經軍事檢察官起訴
      認與其他部分為裁判上一罪，即有審判不可分之關係，因此如一部成立犯罪，
      而予論罪科刑，則對認不能成立犯罪部分，即無需另為無罪之諭知，第一審判
      決以被訴圖利二千元部分之行為不罰，而另為無罪之諭知，已欠妥適，雖上訴
      人對此部分未表示上訴，惟依軍事審判法第一百九十一條第二項，對於判決之
      一部上訴者，其有關係之部分，視為亦已上訴之規定，本件上訴人對於第一審
      判決不服上訴，則此部分應視為亦已上訴，乃原審判決雖於主文諭知將原判決
      全部撤銷（即含第一審判決無罪部分），惟理由則對此部分未置一詞，亦嫌理
      由不備（如認該無罪部分不合於軍事審判法第一百九十一條第二項之規定，則
      既未經上訴，原判決將第一審判決全部撤銷，亦非適法）。
（四）查該保修連之前任連長莊耀成、林世岳二人於第一審到庭證稱該連有經過官士
      兵同意捐出兵工修護獎金供作該連行政事務費用（第一審第二卷第一五九、一
      六一頁），原審辯護人亦據此而以上訴人因前於該連擔任排長、副連長之職，
      對此情狀，當認係常態，主觀上顯然不具犯罪之故意，而為有利於上訴人之辯
      護，原判決對上開證人莊耀成、林世岳之證言，未敘明不予採納之理由，即為
      不利於上訴人之認定，亦有理由不備之誤。
（五）刑法第二百十條之偽造私文書，係指無製作權、不法製作者而言，若於自己之
      文書縱有不實之記載，尚難構成本罪。原判決認定上訴人令張裕港前往驊冠汽
      車保養廠，開立金額為四萬一千九百六十元之不實估價單，並持向楊國樑請款
      ，而論處以刑法第二百十六條、第二百十條之行使偽造私文書罪。惟查該估價
      單如係驊冠汽車保養廠所開立，則驊冠汽車保養廠開立自己名義之文書，縱內
      容不實，亦難謂為偽造私文書，原判決論處以行使偽造私文書即有違誤，是該
      文書究係驊冠汽車廠所開立，或係張裕港無權製作而擅自不法製作，即有究明
      認定之必要，原判決未予究明，遽認係偽造私文書，尚嫌速斷。又縱該估價單
      係屬偽造，然依原判決所認定之上開事實，顯然偽造者並非上訴人，而係張裕
      港所偽造或偽造者另有其人，原判決於理由中逕認上訴人除行使外，並有偽造
      之行為，惟對上訴人有如何之偽造行為，何以應負刑責，則未予以論斷說明，
      即予論罪，非唯事實欠明，亦嫌理由不備。
（六）楊國樑先後共給付上訴人四萬二千元，比實際修復所需之二萬一千三百元，超
      過二萬零七百元，原判決因而認上訴人詐欺之金額為二萬零七百元。惟查以驊
      冠汽車保養場名義所開立之估價單，其估價金額既載明為四萬一千九百六十元
      ，上訴人持之向楊國樑請款，則楊國樑何以願給付四萬二千元，比估價單超出
      四十元，此超出估價單之四十元是否亦因上訴人之詐欺行為陷於錯誤而交付，
      原審未予究明，其認定事實是否無誤，亦待商榷。
（七）按貪污治罪條例第五條第一項第二款之利用職務上之機會，詐取財物罪，係刑
      法第三百三十九條第一項之特別規定，亦以行為人有為自己或第三人不法所有
      之意圖，始足以成立，對此構成犯罪之事實，應於判決事實欄予以明確認定，
      而後適用法律始有依據。本件原判決對上訴人論處以利用職務上之機會詐取財
      物罪，惟對於其有何不法所有之意圖，則未予認定，其適用法律顯失依據。另
      查，本件起訴事實以上訴人利用連長之職務，命該連士兵四人離營修車三天，
      係犯圖利罪，其後持虛報之估價單向楊國樑等人詐欺之行為係犯詐欺取財罪，
      二罪有牽連犯之關係，亦即圖利在先，嗣再詐欺取財，而原判決則認上訴人「
      遂應允修車且誑稱需款四萬二千元」（原判決第三面第十二、十三行），似認
      上訴人於應允修車時即有詐欺之意思，惟卷查證人張裕港於調查報告書稱開給
      連長之估價為六萬三千元（偵一卷第二十七頁），楊國樑於偵查中證稱被告訪
      價後告知我修護要十餘萬元，又估了二次，一次為六萬多，一次為四萬多元，
      被告報價四萬二千元（偵二卷五十四頁背面、第五十五頁第一行），被告先後
      開十萬多元及六萬多元之估價單，後來決定以四萬二千元報修等語（偵三卷第
      四十二、四十三頁），朱添億於偵查中證稱由張裕港到外面廠商估價約六萬餘
      元（偵二卷第六十四頁），被告偵查中稱估價約六萬餘元（偵二卷第七十八頁
      、第一二六頁背面）。依據上訴人及相關證人上開供陳，則上訴人於與楊國樑
      協議以四萬二千元修護時，是否即有以少報多之故意，亦有待商榷，原判決認
      上訴人當時所提四萬二千元即為不實之報價，復未說明認定之理由，亦有未合
      。
（八）貪污治罪條例第五條第一項第二款利用職務上之機會詐取財物罪，其所稱利用
      職務上之機會，固係指利用職務上所有之一切事機而言，然須係利用該職務上
      之事機行詐，且其事機亦須與其職務有所關聯，始足當之，否則，縱有詐取財
      物之行為，如未利用職務上之事機行詐，或所利用之事機與職務並無關聯，尚
      難以該行為人具有特定公務員之身分，而課以利用職務上之機會詐取財物罪。
      卷查上訴人為保修連連長，固負有全旅車輛裝備之保養修護職責，惟依原判決
      所認本件係旅部連因該連軍用悍馬車引擎受損待修，該連連長楊國樑自行估價
      後，因認費用過鉅，而決定與連輔導長宇芳杰及造成損害之一兵黃欽政三人自
      行出資購買材料方式，商請上訴人私下協助修復，上訴人應允修車，嗣因修護
      費用較預期為低，上訴人因而向楊國樑等人詐取較高額度之修車費。據此，則
      楊國樑雖因上訴人為保修連連長，因而商請上訴人協助修復，然係商請自費私
      下修復，則修護行為似已與上訴人為保修連連長之職務無關，上訴人縱因而有
      對楊國樑詐欺取財之行為，然能否仍認上訴人係利用其為保修連連長之職務上
      機會而詐取財物，即不無疑義，亦應認再予斟酌審認。
（九）以上或為上訴意旨所指摘，或為本院得依職權調查之事項，應認原判決有撤銷
      發回之原因。
據上論斷，應依軍事審判法第一百九十九條，判決如主文。
中    華    民    國    九十三    年      八        月       二十六     日
                              臺灣高等法院刑事第四庭
                                  審判長法  官  蔡 永 昌
                                        法  官  陳 榮 和
                                        法  官  蔡 國 在
右正本證明與原本無異。
不得上訴。
                                        書記官  耿 鳳 君
中　　　華　　　民　　　國　　九十三　　年　　　八　　　月　　二十七　　日
